臺灣高等法院民事判決　　　　　　　 100年度重家上字第17號
上　訴　人　劉高聿凌
　　　　　　高富子
共　　　同
訴訟代理人　陸正康律師
被 上訴 人　高仙吉
訴訟代理人　連耀霖律師
上列當事人間請求塗銷繼承登記等事件，上訴人對於中華民國
100年2月1日台灣台北地方法院99年度重家訴字第42號第一審判
決提起上訴，本院於100年6月28日言詞辯論終結，判決如下：
    主  文
上訴駁回。
第二審訴訟費用由上訴人連帶負擔。
    事實及理由
一、被上訴人起訴主張：
    兩造為兄妹關係，兩造之父高烶田於民國32年6 月12日死亡
    ，祖父高瀨則於49年5 月20日死亡，依民法第1140條之規定
    ，原應由兩造代位繼承，惟上訴人於49年6 月30日對被上訴
    人提出繼承權拋棄書暨印鑑證明，則依74年6月3日修正前民
    法第1174條之規定，已生拋棄繼承之效力，應由被上訴人單
    獨代位高烶田繼承高瀨之遺產。詎其他繼承人莊喜堯、王麗
    卿、翁高軟等人於98年10月間為全體繼承人向台北縣新店地
    政事務所辦理遺產繼承登記，仍以上訴人為共同繼承人，並
    登記為公同共有。為此，求為確認上訴人對高瀨之繼承權不
    存在，及上訴人應將新北市新店地政事務所於98年10月29日
    就如原判決附表所示不動產之繼承登記塗銷之判決。
  （原審判決上訴人敗訴，上訴人不服，提起上訴。）
    並於本院聲明：上訴駁回。
二、上訴人則以：修正前民法第1174條第2 項後段所謂其他繼承
    人，應係指拋棄繼承人以外之全體繼承人而言。本件被繼承
    人高瀨於49年5 月20日死亡時，繼承人除兩造外，尚包含訴
    外人高張首、高烶園、高烶區、高春榮、高涼（莊陳涼）、
    陳高順、翁高軟等7人，惟上訴人僅以被上訴人1人為拋棄對
    象，自屬未依法定方式辦理拋棄繼承，而不生拋棄繼承之效
    力。況上訴人僅係礙於母親之請求，權宜出具拋棄書而已，
    實無拋棄繼承之意思等語，資為抗辯。
    並於本院聲明：
    (一)原判決廢棄。
    (一)駁回被上訴人在第一審之訴。
三、兩造不爭執之事實：
  (一)兩造為兄妹關係，被繼承人高瀨即兩造之祖父於49年5月
      20日死亡，兩造之父高烶田於32年6月12日死亡。
  (二)上訴人曾於49年6月30日向被上訴人出具繼承權拋棄書及
      印鑑證明。
四、兩造之爭點及論斷：
    被上訴人主張上訴人對高瀨之繼承權已經拋棄而不存在，自
    應將系爭不動產繼承登記塗銷等語；惟為上訴人所否認，並
    以前揭情詞置辯。是本件兩造之爭點為：上訴人僅向被上訴
    人出具拋棄繼承書，是否已生拋棄繼承的效力？茲論述如下
    ：
  (一)按民法第1138條所定第一順序之繼承人，有於繼承開始前
      死亡或喪失繼承權者，由其直系血親卑親屬代位繼承其應
      繼分，為同法第1140條所明定。本件兩造之父高烶田於民
      32年6月12日死亡，高烶田之子女有長男高墀銘（21年1月
      22日死亡）、 次男即被上訴人、長女高新毛（23年1月17
      日死亡），次女劉高聿凌及三女高富子（即上訴人）、四
      女高勝子（30年2月26日死亡）；嗣兩造祖父高瀨於49年5
      月20日死亡，高瀨之配偶為高張首，子女有長男高烶田（
      先於高瀨死亡）、次男高烶園、三男高烶區、四男劉春
      （被他人收養）、五男高水圳及六高烶條（均先於高瀨死
      亡，且無子女）、七男高春榮、八男高忠直（先於高瀨死
      亡，且無子女）、養女高涼（莊陳涼）、長女陳高順、次
      女翁高軟、三女及四女（均先於高瀨死亡，且無子女）之
      事實，為兩造所是認，並有繼承系統表、戶籍謄本附卷可
      憑（見原審卷(一)頁11-169）。準此，兩造之父高烶田先於
      祖父高瀨死亡，依上開規定，應由高烶田之子女即兩造共
      同代位繼承高烶田對高瀨之應繼分，而為被繼承人高瀨之
      代位繼承人。
  (二)本件上訴人於49年6 月30日向被上訴人出具繼承權拋棄書
      及印鑑證明，表示願將應繼分全部拋棄，為兩造所不爭執
      ，並有繼承權拋棄書、戶政事務所印鑑證明各2 件在卷可
      稽（見原審卷(一)頁173-176）， 則上訴人向被上訴人出具
      繼承權拋棄書之上開行為，是否已生拋棄繼承之效力，自
      應適用行為時即74年6月3日修正前民法（下稱修正前民法
      ）之拋棄繼承相關規定予以認定。茲查：
    １、按修正前民法第1174條規定：「繼承人得拋棄繼承權。
        前項拋棄，應於知悉得繼承之時起二個月內以書面向法
        院、親屬會議或其他繼承人為之。」，其立法意旨在於
        使因繼承人拋棄繼承而得以繼承遺產之人知悉，以決定
        依法繼承或於知悉後2 個月內亦拋棄繼承。又法定繼承
        人中有拋棄繼承權者，其應繼分歸屬於其他同一順序之
        繼承人，修正前民法第1176條第1 項亦有明文。而代位
        繼承依上述民法第1140條規定，在於子股之獨立而互不
        流通，被代位人之應繼分為代位繼承人之利益而被保留
        ，由此可知，代位繼承人中有拋棄繼承權者，其所拋棄
        者止於己身之代位繼承權而已，其代位繼承之應繼分應
        歸屬於其他代位繼承人，要與被繼承人之其他繼承人無
        關。互核以觀，應認拋棄代位繼承權已以書面向其他共
        同代位繼承人為之者，參酌上述修正前民法第1174條之
        立法意旨，其所需具備之方式不能謂仍有欠缺，尚不得
        以其未向其他所有繼承為之而指為不生拋棄繼承之效力
        （最高法院46年台上字第1465號判例參照）。至最高法
        院62年度第1 次民庭庭長會議決議(七)，係針對「拋棄繼
        承為無相對人之單獨行為，是否應向其他繼承人全體分
        別為拋棄之表示，始生拋棄之效力？」之問題加以討論
        ，而決議「拋棄繼承雖為無相對人之單獨行為，但民法
        第1174條第2 項後段（舊法）既明定其方式，則不依法
        定方式為之者，當難認為發生效力。其拋棄如不向法院
        或親屬會議而係向其他繼承人為之，則所謂其他繼承人
        ，當然指為拋棄之繼承人以外之全體繼承人而言。」，
        並未論及部分代位繼承人拋棄代位繼承權之情形，核與
        本件基礎事實仍有不同，尚無從逕予比附援引，附此敘
        明。
    ２、本件上訴人與被上訴人同為高烶田之子女，僅有共同代
        位高烶田繼承高瀨遺產之權，則上訴人拋棄者亦止於己
        身之代位繼承權而已，要與高瀨之其他繼承人無涉。易
        言之，兩造原共同代位繼承高烶田對高瀨之應繼分，因
        上訴人拋棄代位繼承權，上訴人各1/3 之代位繼承應繼
        分，全部歸由被上訴人取得，至與被代位繼承人高烶田
        同順序之兄弟姐妹對高瀨遺產之應繼分並不因此而增減
        。而上訴人之拋棄代位繼承權已以書面向其他共同代位
        繼承人之被上訴人為之，依前開說明，應認其所需具備
        之方式已無欠缺而生拋棄之效力。又繼承之拋棄，溯及
        於繼承開始時發生效力，民法第1175條亦有明文。而本
        件如原判決附表所示被代位繼承人高瀨之遺產，經新北
        市新店地政事務所於98年10月29日辦理之繼承登記，仍
        以上訴人為共同繼承人，並登記為公同共有（下稱系爭
        登記），亦有土地登記謄本附卷足參（見原審卷(一)頁17
        7-210）。 從而，被上訴人訴請確認上訴人對於被繼承
        人高瀨之繼承權不存在，及上訴人應將系爭登記塗銷，
        即屬有據，應予准許。
五、綜上所述，被上訴人求為確認上訴人對於被繼承人高瀨之繼
    承權不存在，及上訴人應將系爭登記塗銷，為有理由，應予
    准許。是則原審為被上訴人勝訴之判決，於法並無不合。上
    訴意旨指摘原判決不當，求予廢棄改判，為無理由，應予駁
    回。
六、本件事證已明，兩造其餘攻擊防禦方法與所舉證據，核與本
    件判決結果不生影響，爰不再逐一論駁，附此敘明。
七、據上論結，本件上訴為無理由，依民事訴訟法第449條第1項
    、第85條第2項，判決如主文。
中    華    民    國   100    年    7     月    12    日
                    民事第十庭
                        審判長法  官  張宗權
                              法  官  林曉芳
                              法  官  鄭純惠
正本係照原本作成。
如不服本判決，應於收受送達後20日內向本院提出上訴書狀，其
未表明上訴理由者，應於提出上訴後20日內向本院補提理由書狀
（均須按他造當事人之人數附繕本）上訴時應提出委任律師或具
有律師資格之人之委任狀；委任有律師資格者，另應附具律師資
格證書及釋明委任人與受任人有民事訴訟法第466 條之1第1項但
書或第2 項（詳附註）所定關係之釋明文書影本。如委任律師提
起上訴者，應一併繳納上訴審裁判費。
中    華    民    國   100    年    7     月    15    日
                              書記官  劉麗芬
附註：
民事訴訟法第466條之1（第1項、第2項）：
對於第二審判決上訴，上訴人應委任律師為訴訟代理人。但上訴
人或其他法定代理人具有律師資格者，不在此限。
上訴人之配偶、三親等內之血親、二親等內之姻親，或上訴人為
法人、中央或地方機關時，其所屬專任人員具有律師資格並經法
院認為適當者，亦得為第三審訴訟代理人。